【裁判字號】    89,上易,3753
【裁判日期】    900112
【裁判案由】    詐欺
【裁判全文】
臺灣高等法院刑事判決                          八十九年度上易字第三七五三號
    上  訴  人  臺灣板橋地方法院檢察署檢察官
    被      告  乙○○
右上訴人因被告詐欺案件，不服臺灣板橋地方法院八十九年度易字第八號，中華民國
八十九年九月一日第一審判決（起訴案號：臺灣板橋地方法院檢察署八十八年度偵字
第二０二二五號）提起上訴，本院判決如左：
    主  文
上訴駁回。
    理  由
一、公訴意旨略以：乙○○明知已無資力，竟基於意圖為自己不法所有之概括犯意，
    連續於民國八十七年六月間，在甲○○○位於台北縣五股鄉○○路一七三號之住
    處，向甲○○○偽稱自己支票已難使人相信，希望向甲○○○借票，以客票名義
    再向他人借款融通，必定於發票日前將票款匯入帳戶內，使甲○○○陷於錯誤，
    陸續出借如附表所示發票人為甲○○○或甲○○○所經營之良泰紙業有限公司之
    支票十三張後，乙○○並基於同上之犯意，於八十七年間，前往丙○○位於台北
    縣蘆洲市○○路四六四號之住處，向丙○○偽稱上開支票為伊所收之客票，使丙○○陷於錯誤，而如數給付。詎屆期乙○○均未存入現款至甲○○○之帳戶內，
    致丙○○所持之支票均遭退票，因認乙○○涉犯刑法第五十六條、第三百三十九
    條第一項之連續詐欺取財罪嫌。
二、按犯罪事實，應依證據認定之，無證據不得推定其犯罪事實，又不能證明被告犯
    罪者，應為無罪之判決，刑事訴訟法第一百五十四條、第三百零一條第一項分別
    定有明文。復按告訴人之指訴，係以使被告受刑事訴追為目的，是其陳述是否與
    事實相符，仍應調查其他證據以資審認，最高法院著有五十二年台上字第一三０
    ０號判例可資參照。又刑法第三百三十九條第一項之詐欺取財罪之成立，須行為
    人主觀上有為自己或第三人不法所有之意圖，於客觀上係以詐術使人將本人或第
    三人之財物交付為構成要件。而所謂以詐術使人交付，必須行為人確有施用詐術
    ，而被詐欺之人因其詐術陷於錯誤，若其所用方法，不能認為詐術，或不致使人
    陷於錯誤，即不構成該罪，亦有最高法院四十六年度台上字第二六Ｏ號判例可循
    。又民事債務人於債之關係成立後，其有未依約定之本旨履行債務者，在社會一
    般交易經驗上常見之原因非一，舉凡因不可歸責自己之事由而不能給付，或因合
    法主張抗辯而拒絕給付，甚至在負債之後另起惡意遲延給付者，皆有可能，非可
    盡予推定為自始無意給付之財產犯罪之一端。
三、訊據被告乙○○坦承曾向甲○○○借用如附表所示之支票十三張並交付丙○○等
    情，惟否認有詐欺取財之犯行，辯稱：伊與甲○○○於八十六、七年間互相交換
    支票使用，借票之數目超過一百張，甲○○○甚至將其於彰化銀行東三重蘆洲分
    行設立之帳號0000000─三號支票簿共計四本放在伊處，供伊使用，伊於
    八十七年五月二十二日遭拒絕往來時，甲○○○知悉此事仍陸續借貸支票供伊使
    用，伊向甲○○○借用之支票，大部分都已依約將錢存入帳戶內，嗣伊因經濟發
    生困難始未能讓附表所示之支票十三張兌現；又伊與丙○○間資金往來長達十餘
    年之久，丙○○對伊之生意往來與財產狀況皆甚為瞭解，且丙○○於八十五年間
    籌設立和紙器有限公司時，還商請伊妻鄭秋霞擔任立和紙器有限公司之負責人，
    丙○○並以三和紙器有限公司向合作金庫申請支票使用，足見伊與丙○○間資金
    往來頻繁，丙○○不可能不知附表所示之支票十三張係伊向甲○○○所借得；又
    伊先前即向丙○○借款，因遭人倒帳致原交付之支票屆期無法兌現，乃持附表所
    示之支票十三張向丙○○換回先前所交付之支票以延展清償期日，伊並非持附表
    所示之支票十三張向丙○○調借金錢，更未謊稱該支票十三張係伊跟甲○○○生
    意上往來之客票；再者，伊與丙○○間資金往來時，丙○○皆收取每月一分八之
    利息，嗣於八十七年三、四月間伊因遭新峰紙器有限公司退票約新台幣（下同）
    六十萬元及遭樺晟紙器有限公司退票達二百餘萬元，導致資金調度困難，又因先
    前借貸之款項應付利息愈來愈重，始未能將款項存入帳戶使附表所示之支票十三
    張兌現，伊實無詐欺之犯意等語。
四、經查：
    (一)告訴人甲○○○於原審自承：伊自八十五年間起即陸續借貸支票供被告週轉使
      用，被告也大部分均依約讓支票兌現，借貸支票之面額超過一千萬元，目前僅
      剩下附表所示之支票十三張未兌現，被告遭拒絕往來後有將此事告訴伊，因為
      伊體諒被告做生意難免有困難的時候，所以仍借貸支票供被告使用，僅要求被
      告在發票日屆至前將錢存入帳戶內，伊在被告退票後另將伊向彰化銀行申請使
      用之支票四本交由被告使用等語（見原審卷第一二七頁），其於本院亦陳稱：
  伊是互相幫忙，將整本支票借給被告（見本院八十九年十一月十六日訊問筆錄
      ），顯見被告與甲○○○間之交情匪淺，彼此間有長期之資金及票據交換往來
      ，甲○○○係基於情誼而借貸支票供被告使用，被告客觀上既無使用詐術之行
      為，甲○○○主觀上亦非誤信被告係有資力之人始貸與如附表所示之支票十三
      張。
    (二)又告訴人丙○○於原審先陳稱：被告原先係拿自己或他人之支票跟伊調借現金
      ，伊過幾天扣掉月息一分八，再交付現金與被告，嗣這些支票到期，被告再拿
      如附表所示之支票十三張向伊換回先前調現時所交付之支票等語（見原審卷第
      十九頁），嗣於原審供稱：被告將附表所示之支票十三張交付伊之目的，究係
      借錢、換票或支付利息，伊已記不清楚等語（見原審卷第一二七頁），其於本
      院亦陳稱：所調借之支票有部分兌現，部分到期後又換票。（見本院八十九年
      十二月五日訊問筆錄），足見被告辯稱：伊並非持如附表所示之支票十三張向
      丙○○調借現金，而係以該支票十三張換回先前調現時所交付之支票等語，尚
      非子虛。被告因先前交付丙○○之支票屆期難以兌現，而持附表所示之支票十
      三張向丙○○換回已屆期之支票，丙○○未因此而更受不利益，實難認被告有
      何不法所有之意圖。
    (三)再被告辯稱：伊於八十七年三、四月間，因遭新峰紙器有限公司退票約六十萬
      元及遭樺晟紙器有限公司退票達二百餘萬元，導致資金調度困難，始未能將款
      項存入帳戶使附表所示之支票十三張兌現等情，業據其提出發票人為新峰紙器
      有限公司、面額共計五十九萬六千元、發票日均為八十七年四、五月間之支票
      及存款不足退票單影本各五紙及發票人為樺晟紙器有限公司、面額共計二百零
      四萬八千六百元、發票日均為八十七年四、五月間之支票及存款不足退票單影
      本各十六張附卷可資佐證（見原審卷第九十二頁至第一一七頁），自可採信。
    (四)再按所謂「客票」，並非法律用語，其涵義應包括因業務上往來而取得他人之
      票據或向他人週轉借得之票據。而通常收受票據之人，僅重視該票據是否有正
      當之來源及信用是否良好，並不分辨該客票係持票人因業務上往來而取得之票
      據或向他人週轉借得之票據，蓋發票人應負之票據責任無分軒輊，持票人得行
      使之票據上權利亦無不同。是縱認被告將附表所示之支票十三張交付丙○○時
      ，曾向丙○○表示該十三張支票係屬客票，其所用之方法客觀上不能認係詐術
      ，亦不致使丙○○陷於錯誤。
    (五)被告於附表所示之支票十三張遭退票後，於八十七年四、五月間，以其妻弟之
      不動產交付丙○○以抵償二百八十萬元債務之事實，亦經丙○○於原審陳明（
      見原審卷第一二八頁），被告於附表所示之支票遭退票後，仍謀以其他方式清
      償債務，益徵被告無不法所有之意圖。
    綜上所述，被告所辯尚堪採信；被告並無施用詐術使甲○○○陷於錯誤而交付如
    附表所示支票十三張，而被告交付該支票十三張與丙○○時亦未使用詐術使丙○○陷於錯誤而交付借款，此外，復查無其他積極證據足認被告有詐欺取財之犯行
    ，尚難僅憑告訴人片面之指訴而入被告於罪。本件應屬民事債務糾葛，與詐欺取
    財罪之構成要件未合，告訴人宜另循民事程序救濟之。揆諸前揭說明，本件不能
    證明被告犯罪，自應諭知被告無罪之判決。
五、原審以不能證明被告犯罪而諭知無罪之判決，經核並無不合，檢察官上訴猶以「
    被告於八十七年五月二十一日已遭拒絕往來，是其陷於無資力之時間應在該時間
    之前，被告於同年六月間，再向告訴人甲○○○借支票，實則以隱藏無資力之事
    實，使告訴人陷於錯誤」云云，指摘原判決不當，請求將原判決撤銷改判，惟查
    ：告訴人甲○○○於原審陳稱：被告遭拒絕往來後有將此事告訴伊，因為伊體諒
    被告做生意難免有困難的時候，所以仍借貸支票供被告使用，僅要求被告在發票
    日屆至前將錢存入帳戶內，伊在被告退票後另將伊向彰化銀行申請使用之支票四
    本交由被告使用等語，已如前述，是告訴人甲○○○明知被告之支票已遭拒絕往
    來，猶借支票供被告使用至明，被告並未施用詐術，告訴人甲○○○亦未陷於錯
    誤，檢察官之上訴為無理由，應予駁回。
六、本案既應諭知被告無罪之判決，則移送併辦部分認被告另持鄭秋霞等人簽發之工
    商本票等票據使用詐術向丙○○借款，亦涉犯刑法第三百三十九條第一項之詐欺
    取財罪云云（八十九年度偵字第一八０九一號），即與本案無連續犯之裁判上一
    罪關係，應退由檢察官另行依法處理。
據上論斷，應依刑事訴訟法第三百六十八條，判決如主文。
本案經檢察官張啟彬到庭執行職務。
中      華      民      國      九十      年      一    月    十二  日
                              臺灣高等法院刑事第二十四庭
                                  審判長法  官  陳  貽  男
                              法  官  聶  齊  桓
                                        法  官  李  世  貴
右正本證明與原本無異。
不得上訴。
                                        書記官  魏  汝  萍
中      華      民      國      九十      年      一    月    十六  日
附表：
┌──┬─────┬──────┬─────────┬────────┐
│編號│票      號│發 票 日 期 │面額（新台幣）    │付    款      人│
├──┼─────┼──────┼─────────┼────────┤
│一  │ＺＮ七九七│八十七年九月│二十九萬七千元    │彰化銀行東三重分│
│    │四七八二  │二日        │                  │行蘆洲辦事處    │
├──┼─────┼──────┼─────────┼────────┤
│二  │ＺＮ七九七│八十七年十一│十二萬六千元      │同上            │
│    │四七九三  │月十日      │                  │                │
├──┼─────┼──────┼─────────┼────────┤
│三  │ＺＮ七九七│八十七年十月│十七萬六千五百元  │同上            │
│    │六Ｏ七Ｏ  │二十五日    │                  │                │
├──┼─────┼──────┼─────────┼────────┤
│四  │ＺＮ七九七│八十七年十月│七萬二千元        │同上            │
│    │六Ｏ五四  │三十日      │                  │                │
├──┼─────┼──────┼─────────┼────────┤
│五  │ＺＮ七九七│八十七年十一│十二萬六千元      │同上            │
│    │六Ｏ六一  │月十日      │                  │                │
├──┼─────┼──────┼─────────┼────────┤
│六  │ＺＮ七九七│八十八年十月│十六萬六千二百元  │同上            │
│    │六Ｏ六Ｏ  │二十日      │                  │                │
├──┼─────┼──────┼─────────┼────────┤
│七  │ＺＮ七九七│八十八年十月│二十八萬二千元    │同上            │
│    │六Ｏ七四  │十九日      │                  │                │
├──┼─────┼──────┼─────────┼────────┤
│八  │ＺＮ七九七│八十八年十月│二十二萬七千六百元│同上            │
│    │六七五八  │二十日      │                  │                │
├──┼─────┼──────┼─────────┼────────┤
│九  │ＤＢ五ＯＯ│八十七年十月│二十一萬七千元    │華南銀行西三    │
│    │六七五九  │二十日      │                  │分行            │
├──┼─────┼──────┼─────────┼────────┤
│十  │ＤＢ五ＯＯ│八十七年十月│二十八萬六千二百元│同上            │
│    │六七三一  │五日        │                  │                │
├──┼─────┼──────┼─────────┼────────┤
│十一│ＤＢ五ＯＯ│八十七年十月│十九萬五千元      │同上            │
│    │六七三九  │十五日      │                  │                │
├──┼─────┼──────┼─────────┼────────┤
│十二│ＤＢ五ＯＯ│八十七年十月│二十一萬千元      │同上            │
│    │六七六三  │二十日      │    │                │
├──┼─────┼──────┼─────────┼────────┤
│十三│ＤＢ五ＯＯ│八十七年十月│二十二萬五千元    │同上            │
│    │六七六四  │三十一日    │                  │                │
└──┴─────┴──────┴─────────┴────────┘


司法院資訊處製作；財團法人民間司法改革基金會備份。
